【裁判字號】    97,重訴,85
【裁判日期】    971205
【裁判案由】    確認買賣契約無效等
【裁判全文】
臺灣士林地方法院民事裁定
聲請人即原告  丙○○
              丁○○○
上二人共同
訴訟代理人    張家聲律師
相  對  人    乙○○
上列聲請人與被告甲○○間請求塗銷所有權移轉登記事件，聲請
人聲請追加相對人為原告，本院裁定如下：
    主    文
乙○○應於五日內追加為原告。
    理    由
一、本件聲請意旨略以：原告之母林陳端於94年2 月11日死亡，
    繼承人為原告及相對人乙○○等3 人。嗣原告清理遺產時，
    發現遺產中坐落於臺北市○○區○○段一小段447 地號土地
    及其上門牌號碼臺北市○○區○○街41號建物、臺北縣蘆洲
    市○○段618 、622 地號土地及其上門牌號碼臺北縣蘆洲市
    ○○街47巷8 號1 樓至5 樓建物等不動產（下稱系爭不動產
    ），於林陳端死亡前，竟遭乙○○之子甲○○以竊取上開不
    動產所有權狀及盜用林陳端之印鑑製作虛偽買賣契約書之方
    式，移轉登記為甲○○所有，原告乃對甲○○起訴請求確認
    該買賣契約無效並塗銷所有權移轉登記，因原告與乙○○係
    基於繼承而取得系爭不動產之公同共有權，其訴訟標的對於
    全體共有人必須合一確定，然被告甲○○為乙○○之子，且
    竊取系爭不動產所有權狀及盜用林陳端之印鑑，均係由乙○
    ○、甲○○共謀為之，殊難期待乙○○同為原告對甲○○起
    訴。為此，依民事訴訟法第56條之1 第1 項規定，請求裁定
    命乙○○追加為原告等語。
二、按「訴訟標的對於數人必須合一確定而應共同起訴，如其中
    一人或數人拒絕同為原告而無正當理由者，法院得依原告聲
    請，以裁定命該未起訴之人於一定期間內追加為原告。逾期
    未追加者，視為已一同起訴。法院為前項裁定前，應使該未
    起訴之人有陳述意見之機會。」，民事訴訟法第56條之1 第
    1 項、第2 項分別定有明文。又上開規定係因訴訟標的對於
    數人必須合一確定而應共同起訴者，該數人未共同起訴，其
    當事人適格即有欠缺，故其中一人或數人拒絕同為原告，將
    使其他人亦無法以訴訟伸張或防衛其權利，自有未宜，為解
    決固有必要共同訴訟當事人適格之問題，乃明文規定法院得
    依聲請裁定命無正當理由而拒絕共同起訴之人追加為原告或
    擬制其為原告；至於拒絕同為原告是否有正當理由，則應由
    法院斟酌原告起訴是否為伸張或防衛權利所必要等情形決定
    之。另訴訟標的對於數人是否必須合一確定，則依原告起訴
    主張之事實及法律關係定之，非以其主張之權利確實存在為
    前提，亦非以審判之結果定之。因繼承人有數人時，在分割
    遺產前，各繼承人對遺產全部為公同共有，公同共有物之處
    分及其他權利之行使，除法律或契約另有規定外，應得公同
    共有人全體之同意，為民法第1151條、第828 條第2 項所明
    定。故繼承人以他人侵奪遺產而起訴者，除以該他人為被告
    外，自需得其他共同繼承人之同意，如其他共同繼承人僅以
    該他人取得遺產未有不當而拒絕，則對該他人起訴並請求法
    院命其追加為原告而言，即難謂其拒絕同為原告有正當理由
    。
三、經查，本件原告起訴主張系爭不動產遭被告甲○○以不法方
    式取得所有權，林陳端死亡後，系爭不動產應為全體繼承人
    所公同共有，為此，依民法第767 條規定請求被告塗銷系爭
    不動產所有權移轉登記等情，有起訴狀1 份附卷可憑，故本
    件訴訟標的對於全體繼承人即屬應合一確定，而應共同起訴
    。又上開公同共有人中，除原告外，其餘公同共有人即繼承
    人乙○○並未與原告共同起訴。經通知後，相對人乙○○具
    狀表示：原告明知系爭不動產乃林陳端生前贈與被告甲○○
    ，在無任何證據證明係伊與甲○○以不法方式取得之情事下
    ，率斷提起本件訴訟，顯非伸張或防衛其權利所必要，伊拒
    絕同為原告等語。惟本院衡酌原告之起訴係為伸張其權利所
    必要，且被告甲○○是否以不法方式取得系爭不動產，乃實
    體上問題，應經審理調查後方能確知，因認相對人乙○○上
    開事由尚非得作為拒絕同為原告之正當理由。故聲請人聲請
    裁定命乙○○追加為原告，於法尚無不合，應予准許，並酌
    定追加為原告之期間如主文所示。
四、依民事訴訟法第56條之1 第1 項，裁定如主文。
中    華    民    國    97    年    12    月    5     日
                  家事法庭  法  官  陳文通
以上正本證明與原本無異。
如對本裁定抗告，應於裁定送達後10日內向本院提出抗告狀。
中    華    民    國    97    年    12    月    5     日
                            書記官  劉奕湘


司法院資訊處製作；財團法人民間司法改革基金會備份。
